最高法院民事判決　　　　　　　　　　　　　　　九十一年度台上字第一六○八號
　　上　訴　人　甲○○
　　訴訟代理人　田鴻鈞律師
　　被 上訴 人　乙○○
　　訴訟代理人　余枝雄律師
右當事人間請求所有權移轉登記事件，上訴人對於中華民國九十一年四月三十日台灣
高等法院第二審更審判決（九十年度上更(三)字第二三一號），提起上訴，本院判決如
左：
    主  文
原判決廢棄，發回台灣高等法院。
    理  由
本件上訴人主張：被上訴人與訴外人李益山於民國六十三年五月二十六日訂立合建契
約，由被上訴人提供其所有坐落台北縣新店市○○段四七三號土地（重測前地號為大
坪林段寶斗厝小段四一七之一號），由李益山在其上興建福祿二村房屋。訴外人王世
慶於六十七年十二月一日與李益山訂立土地房屋預購契約書，向李益山承購興建中之
新店市○○路福祿二村Ｂ十一棟三樓房屋乙戶及其基地即上開土地面積四五四四‧八
三平方公尺所有權應有部分一萬分之一二二（下稱系稱土地），並由被上訴人擔任李
益山之連帶保證人。嗣王世慶於六十九年三月二十七日將其與李益山訂立之土地房屋
預購契約所生之債權、債務概括讓與伊，並得李益山之同意。伊已於同年五月十五日
付清尾款等合計新台幣（下同）五十八萬元，李益山亦已將房屋點交與伊，惟系爭土
地迄今未辦理所有權移轉登記，被上訴人為李益山之連帶保證人，伊自得依契約承擔
及連帶保證之法律關係請求被上訴人移轉系爭土地。又李益山僅給付建物，未給付土
地，伊得本於不完全給付之法律關係，請求被上訴人賠償；因系爭土地遭被上訴人之
債權人聲請強制執行，經執行法院查封、拍賣中，被上訴人已陷於給付不能，伊亦得
請求被上訴人賠償損害等情。爰先位聲明求為命被上訴人將系爭土地移轉登記與伊；
備位聲明求為命被上訴人給付伊一百十六萬元及加付法定遲延利息之判決（上訴人於
原審追加依給付不能之法律關係請求被上訴人賠償備位聲明所示之損害）。
被上訴人則以：伊與訴外人陳運婿提供所有坐落台北縣新店市○○○段寶斗厝小段四
一七之一、四一七之五號二筆土地與建商宗才焮、李益山合建房屋，預定建築完成後
，伊與陳運婿二人分取總建坪三分之一，餘由建商分得，建商對外洽訂或承購人再行
轉售等行為與伊無涉。伊未於李益山與王世慶所訂土地房屋預購契約書上連帶保證人
欄簽章，該契約書上其簽名指印均出於偽造；且上訴人受讓王世慶土地房屋預購契約
書之債權後，已另與宏興建設有限公司（下稱宏興公司）簽訂新的買賣契約，伊未就
新的買賣契約為連帶保證，亦不負連帶保證人之責任。縱令伊須負連帶保證之責，惟
王世慶於六十九年三月二十六日前已付清房地價金，自該時起即得請求李益山履行土
地移轉登記之義務，而上訴人遲至八十四年三月二十七日始提本件訴訟，其請求權已
罹於時效而消滅等語，資為抗辯。
原審維持第一審所為上訴人敗訴之判決，駁回其上訴及追加之訴，無非以：被上訴人
為李益山與王世慶所訂土地房屋預購契約書出賣人李益山之連帶保證人，業據上訴人
提出土地房屋預購契約書為證，並經法務部調查局鑑定屬實，堪認為真實。參酌王世
慶與李益山於六十七年十二月一日所訂土地房屋預購契約書第二條及第三條約定，系
爭土地連同房屋買賣總價金五十萬元，於訂立契約之同時，王世慶付與李益山十三萬
元為訂金，餘款雙方協議，由王世慶以磁磚建材貨款抵付房屋價金，待磁磚工程完工
時結算，多退少補。而上訴人於六十九年三月二十七日與宏興公司代表人李益山、馮
治非訂立之房地買賣契約書則約定買賣總價為五十八萬元，且據上訴人於第一審自陳
：「王世慶將房屋賣與我們，並將所有債權讓與我們，雖是房屋買賣，但實際上是債
權買賣，王世慶之所以甘願轉手將系爭不動產讓售與伊，無非為賺取八萬元之利潤」
等語；另證人王世慶亦證稱：因李益山積欠王世慶材料費未付，始以抵帳方式將房屋
出賣予伊云云，足見王世慶係於六十七年十二月一日與李益山訂約以五十萬元購買系
爭房地，而以李益山積欠之材料款抵付部分房地價金，並非王世慶積欠李益山房屋價
金未付而由上訴人支付。嗣王世慶再以五十八萬元價格轉賣與上訴人，並於六十九年
三月二十七日將上開土地房屋預購契約書讓渡予上訴人，非王世慶將其與李益山所訂
土地房屋預定買賣契約所生之權利義務概括讓與於上訴人。王世慶雖於上開預購契約
書註記「本契約書讓渡買方甲○○小姐保管，由買方與公司發生直接關係之證據。」
等語，因王世慶對李益山已無給付價金債務，惟其對李益山仍有請求移轉系爭房地所
有權之債權，該「註記內容」堪認僅有債權讓與性質。嗣上訴人於六十九年三月二十
七日復與宏興公司代表人李益山等人簽訂房地買賣契約書，且該買賣契約書註記「附
件：原契約一紙由王世慶先生簽證及李益山、馮治非簽證交買方保符（管）作為本契
約之同等效力證件。」等情，足見上訴人或王世慶已將上述之債權讓與之情通知李益
山，依民法第二百九十七條規定，已生債權讓與之效力。上訴人提起本件訴訟，被上
訴人收受訴狀繕本，應認上訴人亦已通知被上訴人。依民法第二百九十五條第一項規
定，被上訴人應就李益山與王世慶所訂預購契約書對上訴人負連帶保證之責。惟王世
慶於六十九年三月二十七日已將其與李益山所訂土地房屋預購契約書債權讓渡予上訴
人，堪認王世慶於六十九年三月二十五日以前即已付清全部價金，李益山並已將房地
點交予王世慶，則王世慶於六十九年三月二十五日以前，即得請求李益山或被上訴人
履行契約或不履行之損害賠償，上訴人受讓王世慶之債權，其請求權時效亦應自六十
九年三月二十五日以前起算，乃上訴人竟遲至八十四年三月二十七日始提本件訴訟，
其請求權已罹於時效而消滅。從而，上訴人先位聲明請求被上訴人移轉系爭土地所有
權登記，備位聲明（含追加之訴）請求損害賠償給付一百一十六萬元及利息，均無理
由，不應准許等詞，為其判斷之基礎。
惟查王世慶與李益山所訂土地房屋預購契約書第三條約定系爭房地尾款由王世慶以磁
磚建材貨款抵付房屋價金，待磁磚工程完工時結算，多退少補，為原審所認定；另該
契約書第八條約定：雙方結算尾款時，甲方（即李益山）應交出產權憑證：（如土地
所有權狀、印鑑證明書、戶口謄本、委託書等），各項書表蓋章完妥，交代書以乙方
（即王世慶）名義公告保存登記。（見一審卷第八頁），似約明於磁磚工程完工後，
結算磁磚建材貨款抵付房地尾款時，李益山始負移轉系爭房地予王世慶之義務。而系
爭房屋磁磚工程何時完工？王世慶與李益山有無結算磁磚建材貨款？原審並未究明，
且王世慶在原審證稱「（問：材料費二十多萬元何人給你的？）買房子的人（指上訴
人）給我的」；「（問：房子賣多少錢？）五十八萬元，後來材料錢我拿走，其他就
是建商和甲○○之間的事了」（見原審上字第一四四八號卷第四八頁），果爾，王世
慶是否於六十九年三月二十七日始與李益山結算磁磚建材貨款而付清系爭房地全部價
金。再依上訴人於六十九年三月二十七日與宏興公司代表人李益山等人簽訂之房地買
賣契約書第三條「雙方同意本部動產就現況點交……」及該買賣契約書註記「附件：
原契約一紙由王世慶先生簽證及李益山、馮治非簽證交買方保管作為本契約之同等效
力證件。」記載（見一審卷第九、第十頁）；李益山是否六十九年三月二十七日始點
交系爭房地予王世慶？亦非無疑，乃原審悉未涉及逕認王世慶於六十九年三月二十五
日以前即已付清全部價金，李益山並將系爭房地點交予王世慶，進而以六十九年三月
二十五日作為上訴人移轉系爭土地請求權之時效起算日，而為上訴人不利之判斷，益
嫌速斷，且有認定事實不憑證據之違法。再者，本件王世慶將其與李益山所訂土地房
屋預購契約書之債權讓與予上訴人，固為原審所認定，惟查王世慶與李益山何時結算
磁磚建材貨款付清全部價金？李益山何時點交系爭房地予王世慶？以及上訴人請求權
消滅時效期間之起算時點為何，究竟實情如何？均未臻明瞭，本院自無從為法律上之
判斷。上訴論旨執以指摘原判決不當，求予廢棄，非無理由。
據上論結，本件上訴為有理由。依民事訴訟法第四百七十七條第一項、第四百七十八
條第一項，判決如主文。
中      華      民      國    九十一    年      八      月     十五     日
                              最高法院民事第五庭
                                  審判長法官  朱  錦  娟
                                        法官  顏  南  全
                                        法官  蘇  達  志
                                        法官  許  澍  林
                                        法官  葉  勝  利
      右正本證明與原本無異
                                              書  記  官
中      華      民      國    九十一    年      八      月    二十三    日
